【裁判字號】    98,簡上,134
【裁判日期】    981111
【裁判案由】    詐欺
【裁判全文】
臺灣嘉義地方法院刑事判決             98年度簡上字第134號
上  訴  人
即  被  告  庚○○
選任辯護人  林國一律師
上列上訴人因詐欺案件，不服本院嘉義簡易庭中華民國九十八年
五月二十七日第一審簡易判決（九十七年度嘉簡字第一五七一號
，聲請簡易判決處刑案號：九十七年度偵字第四八八八、五一九
六號）提起上訴，本院管轄之第二審合議庭認不宜以簡易判決處
刑，改依通常程序審理後，自為第一審判決如下：
    主  文
原判決撤銷。
庚○○無罪。
    理  由
壹、聲請簡易判決處刑意旨略以：被告庚○○能預見若提供金融
    機構帳戶供不詳身分者使用，可能遭利用於遂行財產上犯罪
    之目的，竟仍基於幫助詐欺取財之不確定故意，於民國九十
    七年五月四日晚上八時許，在嘉義市○○路○○道下之「空
    軍一號」遊覽車客運公司以託運方式將其所有之合作金庫商
    業銀行北嘉義分行帳號：0000000000000號及
    華南商業銀行嘉義分行帳號：000000000000號
    帳戶金融卡及密碼，寄至中壢休息站交予不詳姓名年籍之某
    成年男子，供為存提款及匯款使用，幫助該不詳身分者所組
    成之詐欺集團為詐欺犯行時，作為匯款帳戶，任由他人藉以
    遂行詐欺犯罪。嗣前述詐欺集團成員意圖為自己不法之所有
    ，共同基於詐欺取財之犯意聯絡，(一)於九十七年五月五日晚
    上八時十四分許撥打電話予甲○○（聲請簡易判決處刑書誤
    載為吳華塗），向甲○○佯稱其在東森電視購物頻道之付款
    方式誤將一次付清錯處理為分期付款云云，要求甲○○持其
    金融卡至自動櫃員機操作以確認扣款金額，致其陷於錯誤，
    遂依該詐欺集團成員之指示辦理，而於同日晚上八時四十七
    分許，持其所有之臺灣中小企業銀行金融卡至桃園縣八德市
    ○○路○段八四二號之大湳郵局依該詐欺集團成員指示操作
    自動櫃員機，因而匯款新臺幣（下同）一萬四千一百二十三
    元至庚○○之上開合作金庫商業銀行北嘉義分行帳戶內，並
    旋遭該詐欺集團成員提領一空。(二)於九十七年五月五日下午
    六時許撥打電話予丁○○，向丁○○佯稱其在雅虎網路購物
    之付款資料處理有錯誤云云，要求丁○○持其金融卡至自動
    櫃員機操作取消原分期付款之申請，致其陷於錯誤，遂依該
    詐欺集團成員之指示辦理，而於同日晚上九時許，持其所有
    之郵局金融卡至彰化縣和美鎮○○路○段三○○號之華南商
    業銀行和美分行前，以其郵局金融卡自設於該分行之自動櫃
    員機提領現金九萬七千元，再於同日晚上九時二分許及同日
    晚上九時五分許，將上開提領之現金以自動櫃員機無摺存款
    方式分別存入九萬元及七千元至庚○○之上開華南商業銀行
    嘉義分行帳戶，並旋遭該詐欺集團成員提領一空。嗣甲○○
    、丁○○知悉受騙，向警察機關報案，經警循線查獲上情。
    因認被告涉有刑法第三十條第一項、第三百三十九條第一項
    之幫助詐欺取財罪嫌。
貳、證據能力方面：
    按被告以外之人於審判外之陳述，經當事人於審判程序同意
    作為證據，法院審酌該言詞陳述或書面陳述作成時之情況，
    認為適當者，亦得為證據。當事人、代理人或辯護人於法院
    調查證據時，知有第一百五十九條第一項不得為證據之情形
    ，而未於言詞辯論終結前聲明異議，視為有前項之同意，刑
    事訴訟法第一百五十九條之五定有明文。查本件認定事實所
    引用之其餘陳述證據，經本院於審理時提示被告庚○○及其
    辯護人均表示無意見，迄於言詞辯論終結前亦未聲明異議，
    可認為同意作為證據，本院審酌該陳述證據之取得過程並無
    瑕疵，與本案待證事實間復具有相當之關聯性，以之為本案
    證據尚無不當，自得採為證據。
參、實體認定方面：
一、按犯罪事實應依證據認定之，無證據不得認定犯罪事實；不
    能證明被告犯罪者，應諭知無罪之判決，刑事訴訟法第一百
    五十四條第二項、第三百零一條第一項分別定有明文。次按
    告訴人之告訴，係以使被告受刑事訴追為目的，是其陳述是
    否與事實相符，仍應調查其他證據以資審認（最高法院五十
    二年臺上字第一三○○號判例參照）。復按認定犯罪事實應
    依證據，為刑事訴訟法所明定，故被告否認犯罪事實所持之
    辯解，縱屬不能成立，仍非有積極證據足以證明其犯罪行為
    ，不能遽為有罪之認定；認定不利於被告之事實，須依積極
    證據，苟積極證據不足為不利於被告事實之認定時，即應為
    有利於被告之認定，更不必有何有利之證據；認定犯罪事實
    所憑之證據，雖不以直接證據為限，間接證據亦包括在內；
    然而無論直接或間接證據，其為訴訟上之證明，須於通常一
    般之人均不致有所懷疑，而得確信其為真實之程度者，始得
    據為有罪之認定，倘其證明尚未達到此一程度，而有合理之
    懷疑存在時，事實審法院復已就其心證上理由予以闡述，敘
    明其如何無從為有罪之確信，因而為無罪之判決，尚不得任
    意指為違法（最高法院三十年上字第一八三一號、三十年上
    字第八一六號、七十六年臺上字第四九八六號判例參照）。
    又按幫助犯，非但行為之外形可認為幫助，且必須與正犯有
    犯意之聯絡，若幫助之人，誤信為正當行為，並無違法之認
    識，則其行為縱予正犯以助力，尚難遽令負幫助之罪責（最
    高法院二十年上字第一八二八號判例參照），是刑法上幫助
    犯之成立，須行為人基於幫助正犯犯罪之意思，予正犯以精
    神上或物質上之助力而參與犯罪構成要件以外之行為，以助
    成正犯犯罪之實施為要件。若雖在外形上可認為幫助，但對
    正犯之犯罪無違法之認識，而欠缺幫助犯罪之故意，係基於
    其他原因，即難論以幫助犯。
二、本件公訴人認被告庚○○涉有幫助詐欺取財犯行，係以被害
    人甲○○、丁○○於警詢之指述、被告上開帳戶之合作金庫
    商業銀行新開戶建檔登錄單、活期儲蓄存款印鑑卡、客戶當
    月份交易資料查詢單及華南商業銀行之客戶基本資料建檔查
    詢印表、存款往來明細表及被害人甲○○所提供之郵政自動
    櫃員機交易明細表、被害人丁○○所提供之華南商業銀行自
    動櫃員機交易明細單為其所憑之論據。訊據被告固坦承有開
    立及交付上開合作金庫北嘉義分行及華南商業銀行嘉義分行
    帳戶之金融卡、密碼予他人等情不諱，惟堅詞否認涉有上揭
    幫助詐欺取財之犯行，辯稱：伊所有之門號0000000
    000行動電話於九十七年五月四日下午五時許，接獲來電
    顯示為雅虎奇摩購物中心及合作金庫商業銀行電話號碼之電
    話，對方自稱係雅虎奇摩購物中心客服人員及合作金庫商業
    銀行服務人員，佯稱伊之前以超商取貨方式網路購物之收據
    簽名位置有誤，為避免重複扣款，需持金融卡至提款機依來
    電人員指示操作，嗣伊依對方指示持伊所有上開合作金庫商
    業銀行北嘉義分行、華南商業銀行嘉義分行及彰化商業銀行
    嘉義分行帳號00000000000000號、中國信託
    商業銀行三民分行帳號000000000000號等帳戶
    之金融卡至嘉義北興郵局提款機操作匯款後，對方又於電話
    中告知伊全部操作錯誤，要伊告知該四張金融卡之密碼，並
    將該四張金融卡寄至「空軍一號中壢站」，以便進行資料重
    整，伊遂於九十七年五月四日晚上八時許，在嘉義市○○路
    某「空軍一號」客運站將其所開立上開合作金庫商業銀行北
    嘉義分行、華南商業銀行嘉義分行、彰化商業銀行嘉義分行
    及中國信託商業銀行三民分行等帳戶之金融卡寄至空軍一號
    中壢站，當時「空軍一號」客運站服務人員並有交付載有編
    號三六八號遊覽車及司機持用門號0000000000行
    動電話號碼之估價單，伊本身亦為被害人等語。經查：
  (一)被告於九十七年五月四日晚上八時許，在嘉義市○○路某「
    空軍一號」客運站將其所開立上開合作金庫商業銀行北嘉義
    分行、華南商業銀行嘉義分行、彰化商業銀行嘉義分行及中
    國信託商業銀行三民分行等帳戶之金融卡寄至空軍一號中壢
    站，並於同日電話中告知他人上開金融卡密碼，又被害人甲○○於九十七年五月五日經詐欺集團成員向其佯稱誤將其在
    東森電視購物頻道購買產品之付款方式設定為分期付款，致
    其誤信為真而陷於錯誤，匯款一萬四千一百二十三元至被告
    之上開合作金庫商業銀行北嘉義分行帳戶，被害人丁○○於
    九十七年五月五日經詐欺集團成員向其佯稱在雅虎網路購物
    之付款資料處理有錯誤，致其誤信為真而陷於錯誤，以自動
    櫃員機無摺存款方式存入九萬七千元至被告之上開華南商業
    銀行嘉義分行帳戶，旋均遭該詐欺集團成員提領一空等事實
    ，業經被告於警詢（見第0000000000號警卷第一
    至四頁、第0000000000號警卷第一至四頁、本院
    嘉簡卷第八一、八二頁）、偵查（見第四八八八號偵查卷第
    四七、四八頁）及本院（見本院嘉簡卷第二一、一二六至一
    三○頁、本院簡上卷(一)第二○至二三頁、本院簡上卷(二)第一
    四七至一四九頁）所自承，核與被害人甲○○（見第000
    0000000號警卷第五、六頁）、丁○○（見第000
    0000000號警卷第九頁）於警詢所為證述相符，證人
    即華達遊覽車客運有限公司司機戊○○復於本院證述：其於
    九十七年五月間確有駕駛俗稱「空軍一號」之華達遊覽車客
    運有限公司編號三六八號遊覽車，當時有使用門號0000
    000000行動電話，目前仍駕駛該車，並使用該行動電
    話門號，該遊覽車有停靠嘉義市○○路站，也有停靠桃園中
    壢站，九十七年五月時嘉義市○○路上設有六個停靠站，其
    中一站之站址後來有變更，遊覽車除載客外，亦有接受托運
    物品等語（見本院簡上卷(二)第一○一至一○九頁），並有被
    告上開合作金庫商業銀行北嘉義分行新開戶建檔登錄單（見
    第0000000000號警卷第一○頁）、活期儲蓄存款
    印鑑卡（見第0000000000號警卷第一一頁）、客
    戶當月份交易資料查詢單（見第0000000000號警
    卷第一二、一三頁）及華南商業銀行嘉義分行之客戶基本資
    料建檔查詢印表（見第0000000000號警卷第二一
    頁）、存款往來明細表（見第0000000000號警卷
    第二二頁）、被告交寄上開帳戶金融卡之估價單（見本院嘉
    簡卷第一一八頁）及被害人甲○○所提出之郵政自動櫃員機
    交易明細表（見第0000000000號警卷第一七頁）
    、丁○○所提出之華南商業銀行自動櫃員機交易明細單（見
    第0000000000號警卷第一一頁）在卷可稽，是被
    告確有交寄上開帳戶金融卡，且其上開合作金庫商業銀行北
    嘉義分行及華南商業銀行嘉義分行帳戶確遭詐欺集團假借名
    義詐騙被害人甲○○、丁○○將款項匯入使用。至被告雖無
    法指明當初在嘉義市○○路交寄上開帳戶金融卡之「空軍一
    號」站址，惟證人戊○○已於本院證稱：「空軍一號」於九
    十七年五月間在嘉義市○○路上設有六個停靠站，其中一站
    之站址後來有變更等語如上，而被告所稱係於九十七年五月
    四日晚上八時許，在嘉義市○○路某「空軍一號」站寄出上
    開金融卡，則被告在晚上視線不佳情形下，未能確定當初交
    寄地點，自與常情無違。
  (二)被告於九十七年一月十八日曾於雅虎購物中心以超商取貨方
    式購買日本男棉毛長袖衛生衣等情，有香港商雅虎資訊股份
    有限公司臺灣分公司九十八年四月二十七日陳報狀所附購物
    紀錄資料在卷可稽（見本院嘉簡卷第一○九頁）。而被告所
    有之門號0000000000行動電話於九十七年五月四
    日之通聯紀錄，雖已逾保存期限而無法調閱，有遠傳電信股
    份有限公司回函在卷可參（見本院嘉簡卷第三三頁），然依
    目前電信技術研判，實務上確有「竄改主叫號碼—將發話端
    號碼設定為不同號碼」之可能性，並於被叫號碼之電信終端
    設備（手機或市話話機）顯示所竄改之號碼。常見竄改手法
    為詐騙集團成員藉由於境外提供「更改主叫號碼」服務之網
    路電話業者處，設定所欲顯示之主叫號碼後，隨即可任意撥
    打被叫號碼，如此受話者極可能誤認為係來電顯示號碼所撥
    出之電話等情，亦有內政部警政署刑事警察局九十八年七月
    二十九日刑研字第○九八○一○五○九三號函在卷可憑（見
    本院簡上卷(一)第一六九頁），是被告確有可能接獲詐騙集團
    成員所撥打來電顯示為雅虎奇摩購物中心及合作金庫商業銀
    行電話號碼之電話。又被告所開立之合作金庫商業銀行北嘉
    義分行帳號0000000000000號帳戶確有於九十
    七年五月四日下午六時十八分許轉匯一萬七千零一十七元至
    丙○○所開立之玉山銀行中壢分行帳號000000000
    0000號帳戶，丙○○之上開帳戶已於九十七年五月五日
    列為警示帳戶；被告所開立之彰化商業銀行嘉義分行帳號0
    0000000000000號帳戶確有於九十七年五月四
    日下午六時五十分許轉匯一萬零一百七十五元至己○○所開
    立之遠東國際商業銀行農安分行帳號0000000000
    0000號帳戶，己○○之上開帳戶已於九十七年五月四日
    通報為警示戶；被告所開立之華南商業銀行嘉義分行帳號0
    00000000000號帳戶確有於九十七年五月四日下
    午六時五十二分許轉匯六千二百七十三元至乙○○所開立之
    合作金庫商業銀行北新竹分行帳號00000000000
    00000號帳戶，乙○○之上開帳戶已於九十七年五月四
    日設定為警示帳戶；被告所開立之中國信託商業銀行三民分
    行帳號000000000000號帳戶確有於九十七年五
    月四日下午六時五十五分許轉匯一百一十七元至己○○所開
    立之上開遠東國際商業銀行農安分行帳戶等情，有被告提出
    之郵政自動櫃員機交易明細表（見本院嘉簡卷第九頁）、玉
    山銀行中壢分行九十八年七月十三日玉山中壢字第○九八○
    七○九○○三號函及所附存戶交易明細表（見本院簡上卷(一)
    第八三至一○二頁）、遠東國際商業銀行九十八年七月九日
    （九八）遠銀詢字第○○○○八九二號函及所附開戶基本資
    料、存摺往來明細分戶帳（見本院簡上卷(一)第一○五至一一
    八頁）、合作金庫商業銀行北新竹分行九十八年七月十五日
    合金北新竹字第○九八○○○二九五二號函及所附開戶資料
    、分戶交易明細表（見本院簡上卷(一)第一二八至一三二頁）
    在卷可按。而丙○○、己○○及乙○○因各提供上開帳戶供
    詐欺集團成員使用，丙○○業經臺灣士林地方法院九十八年
    度審簡字第二五四號以幫助詐欺取財罪判處有期徒刑二月，
    如易科罰金，以一千元折算一日，緩刑二年確定；己○○業
    經臺灣板橋地方法院九十八年度簡字第一二四號以幫助詐欺
    取財罪判處有期徒刑二月，如易科罰金，以一千元折算一日
    確定；乙○○業經臺灣新竹地方法院檢察署檢察官九十八年
    度偵緝字第八四、九二號以幫助詐欺取財罪嫌提起公訴，現
    仍通緝中等情，亦有上開判決書（見本院簡上卷(一)第一○三
    、一○四、一二○至一二二頁）、起訴書（見本院簡上卷(一)
    第一三四頁）及臺灣高等法院被告前案記錄表可參（見本院
    簡上卷(二)第九四至九八頁），則被告如欲提供其上開帳戶供
    詐騙集團成員使用，幫助其等遂行詐欺取財犯行，自無需大
    費周章先將其帳戶內款項轉匯至其他人頭帳戶。故被告所辯
    ：其於九十七年五月四日下午五時許，接獲來電顯示為雅虎
    奇摩購物中心及合作金庫商業銀行電話號碼之電話，受騙至
    提款機轉帳匯款，嗣並告知上開帳戶金融卡密碼，再將該四
    張金融卡寄出等語，即非無稽。
  (三)再被告於寄出上開金融卡後，發覺有異，旋於九十七年五月
    六日凌晨零時三十二分許以電話語音掛失上開合作金庫商業
    銀行北嘉義分行帳戶金融卡；於同日凌晨零時二十四分許辦
    理掛失上開彰化商業銀行嘉義分行帳戶金融卡；於同日凌晨
    零時二十八分許以電話向客服人員掛失上開華南商業銀行嘉
    義分行帳戶金融卡；於同日凌晨一時二分許掛失上開中國信
    託商業銀行三民分行帳戶金融卡等情，有合作金庫商業銀行
    北嘉義分行九十八年四月二日合金北嘉字第○九八○○○一
    三一四號函（見本院嘉簡卷第七七頁）、彰化商業銀行嘉義
    分行九十八年四月三日彰嘉義字第○九八○一三九號函（見
    本院嘉簡卷第七八頁）、華南商業銀行嘉義分行九十八年四
    月十七日（九十八）華嘉存字第九八○○九八號函（見本院
    嘉簡卷第一○一頁）、中國信託商業銀行股份有限公司九十
    八年七月十三日中信銀字第○九八二二二七一二○八六二四
    號函（見本院簡上卷(一)第一二三頁）在卷可參，更於九十七
    年五月六日凌晨一時五十三分許至嘉義市政府警察局第一分
    局北興派出所報案，亦有其警詢筆錄（見本院嘉簡卷第八一
    、八二頁）及受理刑事案件報案三聯單在卷可稽（見本院嘉
    簡卷第八頁），被告如係基於幫助詐欺取財犯意而將上開帳
    戶之金融卡及密碼交予他人使用，衡情當無在交付後數小時
    內立即主動掛失金融卡並報案之理。
  (四)被告既因接獲來電顯示為雅虎奇摩購物中心及合作金庫商業
    銀行電話號碼之電話，受騙而持其上開帳戶金融卡至提款機
    操作轉帳匯款，其對來電者佯稱為雅虎奇摩購物中心及合作
    金庫商業銀行服務人員乙節，顯然毫無設防並深信不疑，則
    被告於轉帳匯款後，嗣依對方指示，將其上開帳戶金融卡寄
    至「空軍一號中壢站」，以便進行資料重整乙情，並無違背
    常情。況本件被害人甲○○、丁○○均係因為因電視、網路
    購物後，遭訛稱付款方式有誤，始前往提款機操作，而被詐
    騙金錢，與被告所辯遭詐騙手法相類似。參以被告並無任何
    前科紀錄，素行良好，有臺灣高等法院被告前案記錄表可參
    （見本院簡上卷(二)第一五六頁），且被告於案發當時，業已
    考取監所管理員，並於九十七年五月二日經派代至臺灣嘉義
    看守所任職，亦有臺灣高等法院檢察署九十七年四月三十日
    檢人字第○九七○○○五○八五號令在卷可參（見本院嘉簡
    卷第一二頁），則被告是否甘冒犯罪之風險，提供金融卡及
    密碼供不識之人使用，即非無疑。
  (五)被告交付上開帳戶金融卡及密碼予他人時，係三十七歲以上
    之成年人，且係大學畢業之智識程度，當時並已考取監所管
    理員，有其全戶戶籍資料查詢結果（見本院簡上卷(一)第一三
    頁）及上開臺灣高等法院檢察署九十七年四月三十日檢人字
    第○九七○○○五○八五號令在卷可查，固堪認被告係心智
    成熟，具有一般智識程度之人，惟具有一般智識程度之人，
    在特殊情況下，判斷事理之能力亦有可能受到影響，致無法
    作出正確之認知及判斷，而以本件被告先後遭詐騙而轉匯上
    述款項至詐騙集團成員指定之人頭帳戶內乙情觀之，被告當
    時確已因受到詐騙而陷於錯誤，致無法合理判斷如提供帳戶
    予他人，有可能被使用為詐欺取財之犯罪工具乙事。縱被告
    辯稱上述轉帳匯款、交付上開金融卡及密碼之原因，與一般
    以超商取貨方式網路購物，不至於因收據簽名位置有誤而有
    遭重複扣款之虞之常態不符，然亦不能因被告欠缺常識，而
    認其有犯罪之故意。則被告交付上揭帳戶金融卡予他人時，
    主觀上對於該詐騙集團成員實際上欲利用其帳戶作為詐騙他
    人之人頭帳戶等情既欠缺認識，自難認被告已有幫助他人詐
    欺取財之不確定故意。
三、綜上所述，公訴人所提出之證據，或其指出證明之方法，未
    能使本院之心證達到確信其為真實之程度，就被告是否涉犯
    幫助詐欺罪，仍容有合理之懷疑存在，衡諸首揭說明，自應
    依罪疑惟輕之原則，為被告有利之認定。此外，復查無其他
    積極證據證明被告確有公訴人所指上開犯行，自屬不能證明
    被告犯罪。被告上訴，否認犯罪，為有理由，自應由本院予
    以撤銷改判，依法諭知被告無罪之判決。
四、至臺灣臺北地方法院檢察署移送併辦部分（九十八年度偵字
    第一二四二五號）及臺灣嘉義地方法院檢察署移送併辦部分
    （九十八年度偵字第四三七號），因本件既諭知無罪，就併
    辦部分即無從審究，自應退回檢察官另為適法之處理。
五、末按檢察官聲請以簡易判決處刑之案件，經法院認為有第四
    百五十一條之一第四項但書之情形者，應適用通常訴訟程序
    審判之，刑事訴訟法第四百五十二條定有明文；而同法第四
    百五十五條之一第三項規定，對於簡易判決之上訴，準用同
    法第三編第一章及第二章除第三百六十一條外之規定。是管
    轄第二審之地方法院合議庭受理簡易判決上訴案件，應依通
    常程序審理，其認案件有刑事訴訟法第四百五十二條所定第
    一審應適用通常程序審判而不得適用簡易程序審判之情形者
    ，應撤銷原簡易判決，逕依通常程序為第一審判決。查本件
    經本院審理後，認不宜以簡易判決處刑，而有刑事訴訟法第
    四百五十一條之一第四項但書第三款之情形，故依上揭規定
    ，應由本院合議庭逕依通常程序審理後，自為第一審判決，
    檢察官或被告如不服本判決，仍得於法定上訴期間內，向管
    轄之第二審法院提起上訴，附此敘明。
據上論斷，應依刑事訴訟法第四百五十五條之一第一項、第三項
、第四百五十二條、第三百六十九條第一項前段、第三百六十四
條、第三百零一條第一項，判決如主文。
本案經檢察官陳昱奉到庭執行職務。
中    華    民    國    98    年    11    月    11    日
                  刑事第三庭    審判長法  官  陳仁智
                                      法  官  劉瓊雯
                                      法  官  鄭雅文
以上正本證明與原本無異。
如不服本判決應於判決送達後十日內向本院提出上訴書狀，並應
敘述具體理由；其未敘述上訴理由者，應於上訴期間屆滿後二十
日內向本院補提理由書（均須按他造當事人之人數附繕本）「切
勿逕送上級法院」。告訴人或被害人如對於本判決不服者，應具
備理由請求檢察官上訴，其上訴期間之計算係以檢察官收受判決
正本之日期為準。
中    華    民    國    98    年    11    月    11    日
                                      書記官  蘇姵容

司法院資訊處製作；財團法人民間司法改革基金會備份。
